臺灣宜蘭地方法院刑事判決　　　　　　　 96年度訴字第296號
公　訴　人　臺灣宜蘭地方法院檢察署檢察官
被　　　告　丙○○
　　　　　　　　　　（現於臺灣宜蘭監獄執行中）
指定辯護人　本院公設辯護人　乙○○
上列被告因強盜案件，經檢察官提起公訴（96年度偵字第807號
），本院判決如下：
    主  文
丙○○意圖為自己不法之所有，以強暴至使不能抗拒，而取他人
之物，累犯，處有期徒刑貳年捌月。
    事  實
一、丙○○前於民國93年間因竊盜案件，經本院判處有期徒刑6
    月確定，並於95年9月26日執行完畢。詎其不知悔改，於96
    年1月30日12時許，因亟需金錢購買FM2施用，無故侵入宜蘭
    縣蘇澳鎮○○路45號甲○○住處（無故侵入住宅部分未據告
    訴），見年逾80歲之甲○○獨自在房間臥床休息，乃詢問甲
    ○○是否有錢，甲○○因年邁恐遭丙○○傷害，遂主動交付
    口袋內之現金新臺幣（下同）1,500元，惟丙○○見甲○○
    左手無名指戴有金戒指1枚，竟意圖為自己不法之所有，強
    行拔取甲○○之金戒指，造成甲○○左手無名指受傷流血，
    丙○○以上開強暴之方法，至使甲○○不能抗拒，而取得該
    金戒指1枚，隨即逃離現場。嗣經甲○○家屬報警而循線查
    獲上情。
二、案經宜蘭縣警察局蘇澳分局報告臺灣宜蘭地方法院檢察署檢
    察官偵查起訴。
      理  由
甲、證據能力部分：
一、按現行刑事訴訟法採行直接審理原則及言詞審理原則，並保
    障被告之反對詰問權，明定被告以外之人於審判外之言詞或
    書面陳述，除法律有規定者外，原則上不得作為證據。另為
    兼顧現實需要及真實之發現，乃本於例外從嚴之立場，許於
    具備必要性及可信性之特別情況下，例外地承認其有證據能
    力。刑事訴訟法第159條之3規定：「被告以外之人於審判中
    有下列情形之一，其於檢察事務官、司法警察官或司法警察
    調查中所為之陳述，經證明具有可信之特別情況，且為證明
    犯罪事實之存否所必要者，得為證據：(1)死亡者。(2)身心障
    礙致記憶喪失或無法陳述者。(3)滯留國外或所在不明而無法
    傳喚或傳喚不到者。(4)到庭後無正當理由拒絕陳述者。」其
    立法理由在於考量審判程序中，一旦發生事實上無從為直接
    審理之原因，如一概否定該陳述之證據適格，不免違背實體
    真實發現之訴訟目的，為補救採納傳聞法則，實務上所可能
    發生蒐證困難之問題，始例外地承認該審判外之陳述，得採
    為證據。是該法條第3款規定「滯留國外或所在不明『而』
    無法傳喚或傳喚不到者」，稽其前後文義及立法意旨，所謂
    「傳喚不到」，顯係指「滯留國外或所在不明而傳喚不到」
    而言，亦即以「滯留國外或所在不明」為其前提，倘無滯留
    國外或所在不明之情形，只是單純傳喚不到，自無該條款之
    適用。況現行刑事訴訟法採交互詰問制度，以期透過詰問程
    序之運作，辯明供述證據之真偽，使真實呈現。被告得於審
    判程序中詰問證人，不僅為憲法第16條保障人民訴訟權所衍
    生之權利之一，且屬憲法第8條第2項正當法律程序所保障之
    權利。若被告以外之人在審判程序中，並未發生事實上無從
    為直接審理之原因，僅因單純傳喚不到，即認有該條款之適
    用，無異於剝奪被告對其詰問之機會，不僅妨害被告訴訟防
    禦權之行使，亦有礙於真實之發現，當非立法之本意（最高
    法院93年度台上字第5351號判決要旨參照）。
二、經查：證人甲○○經本院合法傳喚不到庭，嗣經本院依法拘
    提，惟因甲○○年老體衰無法下床行動，且疾病纏身，無法
    拘提到庭，此有本院送達證書1份、宜蘭縣政府警察局蘇澳
    分局96年11月16日警澳偵字第0965102942號函1份在卷可參
    （見本院卷第64頁、第90頁至第93頁），足見證人甲○○並
    非「滯留國外或所在不明」，僅係單純因身體健康狀況不佳
    傳喚不到，自不符合刑事訴訟法第159條之3第3款規定之要
    件，故公訴人主張證人甲○○之警詢筆錄，符合上開規定，
    具有證據能力，於法不合。
乙、實體部分：
一、認定犯罪事實所憑之證據及理由：
（一）訊據被告丙○○固坦承有於上開時、地，取走甲○○戴在
      左手無名指之金戒指1枚之事實（見本院卷第52頁）。惟
      被告矢口否認有何強盜之犯行，辯稱：證人甲○○於偵查
      中雖證述被告當日曾有拔取戒指之動作，致其手指流血等
      語，惟並無相關照片可資佐證甲○○所述為真實。況證人
      甲○○當日尚主動交付1,500元予被告，故甲○○自有可
      能在自由意志下主動交出戒指予被告。且被告之前與甲○
      ○有金錢借貸往來，案發當日僅係單純借款，故以甲○○
      與被告相識狀況，彼此間曾有借貸關係，被告當日顯然無
      須以強暴之方法，至使甲○○不能抗拒，而強取財物，因
      此被告行為之強度，實與一般強盜案件迥異，尚難論以強
      盜罪等語。
（二）本院之判斷：
   1、按刑法上之搶奪罪，其為奪取他人所有物雖與強盜罪無殊
      ，但搶奪行為僅指乘人不及抗拒而為奪取者而言，如果施
      用強暴脅迫使人不能抗拒而為奪取，即應成立強盜之罪。
      至所謂強暴脅迫手段，祇須抑壓被害人之抗拒，足以喪失
      其意思自由為已足，縱令被害人實際並無抗拒行為，仍於
      強盜罪之成立，不生影響（最高法院20年非字第84號判例
      要旨參照）。
   2、證人甲○○於96年3月8日偵查中證述：「96年1月30日當
      天中午12點多，我在我家1樓房間內，當時家中只有我躺
      在房間內，因為我家大門及我房門沒有上鎖，被告到我房
      間內問我是否有錢，我因已80多歲，害怕她傷害我，就將
      我口袋內1,500元交給她，她又看到我左手無名指戴金戒
      指，強行將我的戒指拔走，導致我手指流血，她看到我流
      血說要拿衛生紙幫我擦，結果也沒幫我擦就離開。…我女
      兒及媳婦…有看到我手流血。」等語（見偵卷第8頁至第9
      頁）。佐以證人李鳳市即甲○○之女於96年3月8日偵查中
      證述：「今年1月30日我父親被搶後中午12點多，我父親
      拄著拐仗到我家，跟我說他戴在左手無名指的戒指被拔走
      ，我知道他之前有戴金戒指，當時他的手指流血，戒指已
      經不見了，…他案發後先來找我，後來家人報警。」等語
      （見偵卷第9頁）。參以被告於96年2月3日警詢中供稱：
      「我跟甲○○說『我有急用，不然你手上所戴的戒指先借
      我週轉』，他就說『老人家的戒指妳也要』，我就要拔下
      他的戒指。」等語（見警卷第2頁）；於96年5月3日偵查
      中供稱：「我當時…情急之下我就說『伯伯你的戒指借我
      一下，我明天再還你』，他回我『我是老人，不要這樣』
      。我主動要拔他手上的金戒指，但因拔不下來，我有轉動
      金戒指要強行拔下，…我當天有跟被害人說要拿衛生紙擦
      他的手，戒指拔下來後，我有聽到被害人說『我手流血了
      ，妳拔到流血了』，我才知道他流血。…他的戒指戴得很
      緊，我轉動時拔不下來。」等語（見偵卷第23頁至第24頁
      ）。益證證人甲○○前述被告於96年1月30日12時許，因
      亟需金錢，無故侵入伊住處，見伊獨自在房間內臥床休息
      ，即向伊詢問有無金錢，伊因年邁恐遭被告傷害，遂主動
      交付被告口袋內之現金1,500元，惟被告見伊左手無名指
      戴有金戒指1枚，竟強行拔取伊之金戒指，造成伊左手無
      名指受傷流血乙節，係屬真實。則依上開判例要旨所示，
      被告在取下證人甲○○左手無名指上金戒指1枚時，顯然
      已使用強暴手段，抑壓甲○○之抗拒，足以喪失甲○○意
      思自由，縱因甲○○年邁而實際無抗拒行為，仍成立強盜
      罪甚明。故被告仍以前詞辯稱：
      本件之行為不構成強盜罪等語，自不足採。
   3、從而，被告於上開時、地，意圖為自己不法之所有，以上
      開強暴之方法，至使甲○○不能抗拒，而取甲○○所有之
      金戒指1枚之事實，事證明確，應依法論科。
二、論罪科刑之理由：
（一）被告丙○○所為，係犯刑法第328條第1項之強盜罪。
（二）被告於93年間因竊盜案件，經法院判處有期徒刑6月，並
      於95年9月26日執行完畢，此有臺灣高等法院被告前案紀
      錄表1份在卷可參，其於5年以內故意再犯本件有期徒刑以
      上之罪，為累犯，應依刑法第47條第1項規定，加重其刑
      。
（三）被告雖為本件強盜犯行，惟其僅強行取下被害人甲○○之
      金戒指，造成甲○○手指輕微受傷，且所得財物為金戒指
      1枚，本院綜合審酌被告上開犯罪情節、手段尚屬輕微，
      難認被告有嚴重可責之惡性存在，本院認如量處被告強盜
      罪法定最低度之刑即有期徒刑5年，依本件實際犯罪情狀
      而言，尚屬過苛，顯屬情輕法重，有傷一般國民對於法律
      之情感，故綜合前述各情，認被告犯罪情狀尚堪憫恕，依
      刑法第59條規定，酌量減輕其刑，並依法先加後減。
（四）審酌被告有麻醉藥品管理條例、肅清煙毒條例、竊盜之犯
      罪前科，有臺灣高等法院被告前案紀錄表1份在卷可參，
      素行不佳，且其僅因亟需金錢購買FM2施用，竟不顧被害
      人甲○○為年逾80歲老人，而強行取下被害人手指上所戴
      之金戒指1枚，造成被害人財產受有所損害及精神上受到
      驚嚇，並危害社會安寧秩序，及考量被告於犯罪後坦承客
      觀犯罪事實，態度尚稱良好等一切情狀，量處如主文所示
      之刑。
三、適用之法律：
（一）程序法方面：刑事訴訟法第299條第1項前段。
（二）實體法方面：刑法第328條第1項、第47條第1項、第59條
      。
本案經檢察官賴淑萍到庭執行職務。
中　　華　　民　　國　　96　　年　　11　　月 　 27　　日
            刑事第四庭  審判長法  官  謝佩玲
                              法  官  辜漢忠
                              法  官  蘇錦秀
以上正本證明與原本無異。
如不服本判決應於收受本判決後10日內向本院提出上訴書狀，並
應敘述具體理由。若未敘述理由者，應於上訴期間屆滿後20日內
向本院補提理由書狀(均須按他造當事人之人數附繕本)。
                              書記官　葉瑩庭
中　　華　　民　　國　　96　　年　　11　　月　　28　　日
附錄本案論罪科刑法條
★刑法第328條第1項：
意圖為自己或第三人不法之所有，以強暴、脅迫、藥劑、催眠術
或他法，至使不能抗拒，而取他人之物或使其交付者，為強盜罪
，處5年以上有期徒刑。
